【裁判字號】    89,台上,1018
【裁判日期】    890225
【裁判案由】    違反貪污治罪條例等
【裁判全文】
最高法院刑事判決                              八十九年度台上字第一○一八號
    上訴人  台灣高等法院台南分院檢察署檢察官
    被  告  戊○○
            乙○○
            丁○○
            己○○
            甲○○
            丙○○
右上訴人因被告等違反貪污治罪條例等罪案件，不服台灣高等法院台南分院中華民國
八十七年十月十四日第二審更審判決（八十七年度上更(二)字第一六八號，起訴案號：
台灣台南地方法院檢察署八十二年度偵字第九○五一號、第九二一四號、第一○九六
○號），提起上訴，本院判決如左：
    主  文
原判決撤銷，發回台灣高等法院台南分院。
    理  由
本件原判決以公訴意旨略謂：行政院農業委員會（下稱農委會），於民國七十六年五
月十六日委託財團法人台灣漁業技術顧問社（下稱漁技社）辦理安平遠洋漁港工程之
設計與監造工作，並交由台南市政府執行該計畫。被告戊○○為台南市○○路義明營
造有限公司（下稱義明公司）負責人，義明公司分別於七十九年十一月十四日，與八
十年十一月七日向台南市政府得標承攬建造安平遠洋漁港第二期及第三期工程。前者
於七十九年十二月二十日開工，後者於八十年十二月二十日開工。漁技社派被告乙○
○（自七十九年十月十四日起），甲○○（七十九年二月十七日起至八十年十二月三
十一日止）、己○○（自八十年八月一日起至八十二年三月二十日）、丁○○（自八
十一年二月二十五日起）分別為安平遠洋漁港工務所主任、工地工程師與監工員，長
駐工地負責監督義明公司確實依照合約設計、施工說明（規範）施工、每日核對實作
工程數量，據以製作工地施工概況、監工日報表、估驗明細表與辦理竣工結算等業務
，而漁技社監工組長即被告丙○○負責工地督導考核，監工日報表、各期估驗結算之
複核、工地施工概況之簽處，彼等五人均為受公務機關委託承辦監造安平遠洋漁港公
務之人員，與包商戊○○均明知安平遠洋漁港工程之第二期、第三期碼頭工程，臨時
擋土牆（即鋼板樁）之設計打設位置，東碼頭應在碼頭後側九公尺處，北碼頭與西碼
頭應在碼頭後側十公尺處，濾布應以二層呈閃電型（或稱Ｚ字型或稱之字型）舖設，
若不照設計圖打設鋼板樁與舖設濾布，勢必減少基礎拋石、陸上與水中挖方及運棄、
背填石、回填方、襯墊與濾布等工程數量，涉及碼頭本身之結構安全與工程計價，屬
於工程重大變更事項，必需經漁技社設計組、工程部與業主台南市政府同意辦理工程
變更設計，始得施工。惟因戊○○與丙○○、吳明惠夫婦原為舊識，且在吳明惠經營
之泓安房屋仲介事業有限公司（下稱泓安公司）插暗股投資分紅，戊○○為能節省支
出以圖得更多工程款利潤，明知上開單位不可能同意辦理變更設計，竟與丙○○、乙
○○、甲○○、己○○、丁○○等人勾結，以偷工減料方式，不依設計圖與施工規範
範施工。而丙○○、乙○○、甲○○、己○○、丁○○等人亦共同基於圖利承包商戊
○○之意思，同意承包商施工時，將鋼板樁打設於碼頭後側一公尺、一公尺七十五公
分、三公尺、四公尺、五公尺與六公尺處。於鋼板樁拔除後，復未監督承包商戊○○
確實做第二次開挖，補足濾布之舖設、拋放背填石與回填方，以符合設計規範要求。
使戊○○之義明營造公司得以偷減基礎拋石五百十五立方公尺、背填石一萬三千五百
三十立方公尺、水中挖方與回填方二萬八千八百六十立方公尺、陸上挖方及運棄一萬
六千四百五十立方公尺、水中挖方及運棄一萬四千九十立方公尺、襯墊舖設六千七百
六十五平方公尺、濾布舖設八千五百六十平方公尺。乙○○、甲○○、己○○、丁○
○不將實際施工現況報告漁技社，丙○○並將乙○○私下傳真之現場施工備忘錄隱匿
不顯，反為圖使文書資料形式上之完整，自八十年六月間起連續將不實之施工數量，
虛偽登載於職務上所掌之施工概括、監工日報表。並自八十年六月十六日第五次至八
十一年十一月四日第十八次，先後十三次依上開不實之施工數量，登載於職務上所掌
之估驗明細及八十一年十一月十日之竣工結算，總計浮報工程數量金額達新台幣（下
同）一千八百四十八萬七千二百三十九元七角八分，足以生損害於政府對工程監督之
正確性。而戊○○則對於丙○○，以關於違背職務之行為交付賄賂，簽發以台灣省合
作金庫南興支庫為付款人之八十年九月二十日、面額四百萬元、第0000000
號，八十一年一月六日、面額二百萬元、第五○三一七○號，八十一年二月二十
四日、面額二百二十萬元、第0000000號，八十一年三月三十一日、面額一
百萬元、第0000000號，八十一年四月三十日、面額二百萬元、第0000
000號支票五張共計一千一百二十萬元，依丙○○指示或交付吳明惠收受或電匯至
吳明惠利用其小姑游燕雪在第一商業銀行古亭分行之第一○九九二三號帳戶。而丙○
○亦以關於違背職務之行為，收受上開賄款，使漁技社不知情之繪圖組蘇育正製作不
實之竣工圖，經丙○○校核後，交由不知情之該漁技社設計組組長陳炳祺與工程部經
理詹政祥審核後，由乙○○配合製作不實之驗收結算數量，浮報工程數量，使包商戊
○○不依照設計圖施工，即能領得各期估驗款與工程尾款，獲得不法利益一千八百四
十八萬七千二百三十九元七角八分。因認戊○○係犯貪污治罪條例第十條第一項對於
受委託承辦公務之人員，關於違背職務之行為，交付賄賂罪嫌，丙○○係犯同條例第
四條第一項第五款受委託承辦公務之人員，對於違背職務之行為，收受賄賂罪嫌，並
與乙○○、甲○○、己○○、丁○○等人，另共同牽連犯同條例第六條第一項第四款
受委託承辦公務之人員，對於監督之事務，直接圖利罪嫌及刑法第二百十六條、第二
百十四條、第二百十五條之偽造文書罪嫌。經審理結果，認被告等六人上開被訴犯罪
皆屬不能證明，乃將第一審論處被告等六人罪刑之判決撤銷，改判諭知被告等六人均
無罪，雖非毫無所見。
惟查：(一)、判決理由之述，須與卷內之證據資料相適合，否則即有證據上理由矛盾
之違法。證人即台南市政府漁業課技士周南星（經台南市政府派至本件工地現場督導
）於法務部調查局台南市調查站（下稱台南市調查站）訊問時即供稱：「台南市政府
漁業課曾以公文指示要求包商戊○○提出鋼板樁施工計劃，瞭解施工是否符合合約設
計，惟包商戊○○根本未回應﹖八十年十一月二十日，我與市府人員吳英昌、郭蒼龍
及拆除人員要求包商依照合約施工及執行漁光里眷村違章拆除工作，遭包商戊○○毆
打，事後戊○○向我威脅要運用關係將我調職。」「所有工程隱蔽部分，因我本人僅
係工程督導而非監工，故全由漁技社監工及包商戊○○負責，所以我本人到工地只偏
重行政協調業務，故有關該工程……是否依照合約規範施工，我並未實際丈量，故不
清楚。」（第九○五一號偵查卷第一宗第一五七頁反面、第一五八頁）。檢察官偵查
中，周南星仍供證：「（有否每天去現場﹖）有時候有，有時沒有。」、「我不清楚
他（指戊○○）第二次開挖進行到何程度，因戊○○找工人打我們，後來我們有向農
委會反應，將現場監督工作交由漁技社負責，結果做的怎麼樣，我不清楚。」、「冠
牆部分，我們發現他們用海砂及水泥做的，未照合約用河砂，所以他必須打掉重做，
所以我及漁技社人員被打，（這是）八十一年十一月二十日，（我們被打後），有一
、二個月的時間沒有去。」（同上偵查卷第一宗第一六二頁至第一六四頁反面）。周
南星上開供證，倘屬不虛，則周南星祇係督導而非監工，僅負責工地行政協調業務，
且非每日均至工地現場，於八十年十一月二十日（檢察官偵查中改稱八十一年十一月
二十日）被毆打後，有一、二個月未至工地現場，若監工日報表所載內容不實或未依
合約施工，似難以發現。然原判決於理由欄四－(四)竟謂：「按監工日報表須每日製作
，每月彙訂成冊送一份至台南市政府，而台南市政府派至現場之督導周南星，亦須至
現場監工，倘被告製作不符實際施工、狀況或數量，衡情周南星應會發現。」（原判
決正本第二十二頁），核與上開卷證資料並不相符。又原判決於理由欄四－(二)－(1)、
(4)及四－(三)、(四)，依證人周南星在檢察官偵查中之證言、施工照片、台灣省水利技師
公會鑑定報告等資料，認定本件工程確有第二次開挖，無偷工減料情事。但本院於前
次發回時，業於發回意旨(一)指出：戊○○於檢察官偵查中已供認：「鋼板樁拔除後，
有些地方有（做第二次開挖），有些地方沒有」、「那一段有開挖記不起來」、「有
些地方沒有做第二次開挖」（第九○五一號偵查卷第二宗第九十四頁、第九十五頁）
；乙○○於偵查中供稱：「將鋼板樁拔掉，（第二次開挖時）沒有另外打鋼板樁，東
碼頭挖四米深，北碼頭不知道，西碼頭我看到是三米，……第二次濾布係一次包起來
，未按設計圖內電型舖設。」（同上偵查卷第二宗第八十一頁、第八十二頁）；丁○
○於偵查中供述：「鋼板樁拔除後，有做第二次開挖，挖三米深，……沒有再打鋼板
樁」（同上偵查卷第二宗第一○三頁、第一○四頁）；己○○在偵查中亦供謂：「八
十一年五月做第二次開挖，做不到一星期，約挖四米深，但第二次開挖未打鋼板樁。
」（同上偵查卷第二宗第一○六頁至第一○八頁）；證人即漁技社工程部設計組第二
組組長陳炳祺於台南市調查站訊問時，供稱：「若再開挖補足背填石、濾布、回填砂
耗時費工，而且實際打拔之鋼板樁暫不能拔起，另又要在設計圖位置再打設鋼板樁，
兩邊都有鋼板樁才能開挖，否則深挖七至九公尺根本不可能。」（第九二一四號偵查
卷第十九頁）。依上開供述證據，或稱部分未做第二次開挖，或謂雖有第二次開挖，
但僅挖三、四米，未打鋼板樁，並未挖達七至九公尺深，則原判決所謂確有第二次開
挖，未偷工減料情事，亦與卷內之上開證據資料不相適合。以上均有證據上理由矛盾
之違誤。(二)、證據之取捨及其證明力如何，固屬於事實審法院自由判斷之職權，但其
所為上開判斷職權之行使，仍須受經驗法則與論理法則之支配，否則即有違背證據法
則之違背法令。本件系爭工程，先後歷經台灣省土木技師公會及台灣省水利技師公會
鑑定，前者係由第一審囑託鑑定，並由承審法官會同該台灣省土木技師公會負責鑑定
之土木技師盧瑞生、鄭瑞富及被告等人履勘現場，確定鑽孔樁位，實地鑽孔探勘後完
成鑑定報告，認確有偷工減料及不當利益輸送情事，有該公會、７、省土技字
第一四七五號鑑定報告書附卷（外放）可稽，並經第一審判決列載綦詳；後者雖係原
審更審前，因礙於法院經費，著由被告自行申請台灣省水利技師公會鑑定，經鑑定結
果，恰與前者大相徑庭，認尚無偷工減料情事。然原判決於理由欄四－(二)，已說明台
灣省水利技師公會僅依據被告等所提供之工程設計圖說、萬大土壤技術顧問公司於施
工前地質鑽探報告書、完工後大合鑽探技術顧問公司（下稱大合公司）與台灣省土木
技師公會地質鑽探試驗報告書、施工日報表、工程合約書、估驗請款單、施工照片紀
錄等書面資料，交由林碩章、張瑞義二位水利技師憑以鑑定（原判決正本第二十一頁
、第二十二頁）；而上開所謂大合公司地質鑽探試驗報告書，據大合公司負責人胡家
禎於第一審審理中供證：「我本身未到現場，該鑑定報告是領班羅聰標製作的，公司
並無派員督導，也未經我審核。」（一審卷第三宗第五二六頁），似由被告等人委託
羅聰標私人鑑定，再以大合公司名義出具地質鑽探試驗報告書；台灣省土木技師公會
負責鑑定之技師鄭瑞富亦供稱：「施工日報表、監工日報表、進貨憑證不能做為判斷
的依據。」（原審上更(一)卷第八十頁）。則台灣省水利技師公會所為有利於被告等人
之鑑定結果，是否確與事實相符﹖尚待查明。原審本次更審時，並未依本院前二次之
發回意旨，釐清上揭疑慮，仍摒棄台灣省土木技師公會之鑑定意見，認台灣省水利技
師公會之鑑定意見較土木技師鑑定意見專精，應可採信云云，致原有違法瑕疵依然存
在。(三)、審理事實之法院，對與待證事實有重要關係之證據，均應依法詳加調查，究
明事實真相，苟未加以調查，或雖已調查而其內容尚欠明瞭者，即與未經調查無異，
如遽行判決，均屬應於審判期日調查之證據未予調查之違法。戊○○被訴就丙○○違
背職務之行為，交付賄賂予丙○○收受之系爭五張支票中，台灣省合作金庫南興支庫
第0000000號（面額二百二十萬元，票載發票日八十一年二月二十四日）支票
，支票存根聯記載為「丙○○」，實際受款人為泓安房屋仲介事業有限公司，據戊○
○於台南市調查站訊問時辯稱：「該張支票係我向吳明惠（丙○○之妻）插股投資房
地產之票據，而由吳明惠以泓安房屋仲介事業有限公司帳戶軋進。」（第九○五一號
偵查卷第二宗第一七九頁），與原判決於理由欄四－(七)認係償還吳明惠借用泓安房屋
仲介事業有限公司支票墊付萬天營造公司之事實，並不相符（見原判決正本第二十四
頁、第二十六頁）。原判決復認吳明惠於七十九年一月八日電三百九十四萬七千元
借給戊○○，係先扣除「二十三天」利息三千元，利率為「一分七」；八十年九月二
十一日交付一百九十七萬現金借予戊○○，係先扣除「一個月」利息三萬元，利率為
「一分半」；八十一年一月十日交付一百九十七萬現金借予戊○○，係先扣除「一個
月」之利息三萬元，利率為「一分半」（原判決正本第二十七頁）。然據戊○○於台
南市調查站訊問時，即辯稱：「我向丙○○、吳明惠借款，一般係依民間利率二分計
算，若屬短期借款，有時不予計算。」（第九○五一號偵查卷第二宗第一七八頁反面
），即證人吳明惠在第一審審理時，雖附和供證係借款而非賄款，然就借款之利息計
算方法，供稱：「是他（指戊○○）向我借款，有差額是利息。」、「（利息計算）
原則上二分利，其中有一筆是二分半。」（第一審卷第一宗第一八三頁反面、第一八
四頁反面），與原判決認定之上開一分七與一分半之利息計算方法殊不相一致，況何
以預扣「二十三天」與「一個月」之利息﹖亦不無疑慮。此與本件系爭票款究係賄款
或借款之待證事實至有關係，自有詳加調查之必要。原審未深入調查勾稽，究明真相
，遽行判決，殊嫌率斷。檢察官上訴意旨，執以指摘原判決不當，為有理由，應認仍
有發回更審之原因。丙○○、乙○○、丁○○、己○○、甲○○被訴共犯刑法第二百
十六條、第二百十四條、第二百十五條之偽造文書部分，雖屬刑事訴訟法第三百七十
六條第一款所列不得上訴於第三審之罪名，因公訴意旨認與圖利部分具有牽連犯之裁
判上一罪關係，基於審判不可分之原則，自亦得上訴於第三審而一併予以發回，附此
說明。
據上論結，應依刑事訴訟法第三百九十七條、第四百零一條，判決如主文。
中      華      民      國    八十九    年      二      月    二十五    日
                              最高法院刑事第一庭
                                  審判長法官  施  文  仁
                                        法官  張  淳  淙
                                        法官  林  永  茂
                                        法官  蕭  仰  歸
                                        法官  洪  佳  濱
      右正本證明與原本無異
                                              書  記  官
中      華      民      國    八十九    年      三      月      三      日


司法院資訊處製作；財團法人民間司法改革基金會備份。
